【裁判字號】    99,交抗,1570
【裁判日期】    990805
【裁判案由】    違反道路交通管理處罰條例
【裁判全文】
臺灣高等法院交通事件裁定            99年度交抗字第1570號
抗 告 人
即原處分機關  交通部公路總局新竹區監理所桃園監理站
代 表 人      甲○○
受處分人      乙○○
上列抗告人因受處分人違反道路交通管理處罰條例案件，不服臺
灣桃園地方法院所為中華民國99年6月30日99年度交聲字第556號
裁定（原處分案號：桃監裁罰字第裁52-DB0000000號裁決書），
提起抗告，本院裁定如下：
    主    文
抗告駁回。
    理    由
一、按汽車駕駛人，駕駛汽車經測試檢定有酒精濃度超過規定標
    準情形者，處15,000元以上60,000元以下罰鍰，並當場移置
    保管該汽車及吊扣其駕駛執照1年；汽車駕駛人，有第35 條
    第1 項規定之情形，應接受道路交通安全講習，道路交通管
    理處罰條例第35條第1項第1款、第24條第1項第2款定有明文
    。
二、原裁定意旨略以：受處分人乙○○於民國98年10月8日凌晨4
    時36 分許，駕駛車牌號碼8860-KV自用一般小客車行經桃園
    縣桃園市○○路70號前，因駕車肇事，經警當場測試其呼氣
    所含酒精濃度達每公升0.85毫克，有酒後駕車之事實，而當
    場經桃園縣政府警察局桃園分局員警掣制桃警局交字第DB00
    00000 號通知單（下稱舉發通知單）予以舉發，嗣經原處分
    機關於99年4 月26日以壢監裁字第裁52-DB0000000號裁決書
    ，以受處分人違反道路交通管理處罰條例第35條第1項第1款
    、第24條第1項第2款之規定，並依道路交通管理事件統一裁
    罰基準表，裁處受處分人罰鍰49,500元，吊扣其駕駛執照12
    個月及施以道安講習等語。受處分人因本案酒駕肇事違規涉
    公共危險罪，業經臺灣桃園地方法院檢察署檢察官於98年11
    月13日以98 年度偵字第24187號為緩起訴處分，緩起訴期間
    為1年，並命受處分人應自緩起訴處分確定後6個月內向國庫
    所屬內政部賑災專戶支付新臺幣3 萬元，及參加臺灣桃園地
    方法院檢察署所舉辦之法治教育課程1 場次。受處分人已於
    99年2月11日繳納上開緩起訴處分金3萬元，監理站復再裁決
    罰鍰49,500元實無力支付等為由聲明異議，請求撤銷原處分
    關於罰鍰49,500元部分等語。經原審調查後，認原處分機關
    裁處罰鍰49,500元部分，因同一事實如經緩起訴處分確定者
    ，有行政罰法第26條明定一事不二罰原則之適用，自不得再
    依道路交通管理處罰條例第35條第1項第1款規定裁處受處分
    人罰鍰，原審因認受處分人異議，為有理由，且因本件為一
    交通違規行為，罰鍰部分與吊扣駕照及道路安全講習處分無
    從區分，而撤銷原處分，裁處對受處分人吊扣小型車駕駛執
    照1年並施以道安講習等語。
三、抗告意旨略以：行政罰法理所稱之「一事不二罰」其實證法
    依據為行政罰法第26條，所反映之憲法價值則是「禁止處罰
    過當，侵犯單一法益之行為不能因為實證法對同一法益之重
    複保護，而受到一次以上之法律評價」本案從實體法之觀點
    其有行政罰法第26條第1 項規定之適用（即「一行為同時觸
    犯刑事法律及違反行政法上義務規定者，依刑事法律處罰之
    」）但接著在法律涵攝之層次上重點落在：刑事訴訟法第25
    3條之2第1項第5款所定、「向指定之公益團體支付一定金額
    」之緩起訴處分遵守事項（即緩起訴條件）實質上是否為「
    刑事處罰」處遇之爭議：
(一)緩起訴處分中由檢察官所定之支付金額處分，基本上是在沒
    有具體處罰規範之規制，也沒有法定效果抽象界限之現狀下
    由檢察官本諸職權為自由裁量。此等裁罰結果是否足以反應
    案件應適用之「從重」法規範即「處斷規範」所欲實踐之規
    範意旨即有疑義是以上開「金額支付」之法律效果，在規範
    評價上無法等同於「刑罰」而僅屬一種「特殊處遇措施」。
(二)依刑事訴訟法第253條之1規定：「被告所犯為死刑、無期徒
    刑或最輕本刑三年以上有期徒刑以外之罪，檢察官參酌刑法
    第57條所列事項及公共利益之維護，認以緩起訴為適當者得
    定一年以上三年以下之緩起訴期間為緩起訴處分，其期間自
    緩起訴處分『確定』之日起算。」可知緩起訴處分之確定日
    係在緩起訴期問起算之前並非緩起訴期間屆至之日而此所稱
    之確定係指具有「形式確定力」而言，亦即因法定救濟期間
    經過後，不能再以通常之救濟途徑予以撒銷或變更者。即所
    謂「緩起訴處分確定日」係指刑事訴訟法第253條之1所指之
    「確定日」，而非謂「實質確定日」（本案之緩起訴期間屆
    至之日）。
(三)因此緩起訴確定者即符合行政罰法第26條第2 項所定之要件
    ，處罰機關得啟動行政裁罰程序。是故，一行為構成刑事罰
    與行政罰競合時，刑事罰部分如經檢察官為緩起訴處分確定
    者，行政機關即得就違反行政法上義務部分科處罰鍰，非謂
    須待緩起訴期間屆滿始得為之；嗣後倘緩起訴處分經撤銷並
    經法院有罪判決確定依行政罰法第26條第l 項之規定行政機
    關應依職權撤銷原處分，自屬當然。為維護道路交通管理目
    的及公平性原則，懇請鈞院將原裁定罰鍰部分撤銷，自為裁
    定罰鍰新臺幣1萬9,500元等語。
四、本院查：
(一)本件受處分人乙○○於98年10月8日凌晨4時36分許，飲酒後
    呼氣酒精濃度已達到規定標準以上，猶駕駛車號8860 -KV號
    自用小客車於道路，行經桃園縣桃園市○○路70號前因駕車
    肇事，經警測試受處分人之呼氣酒精濃度測定值達每公升0.
    85毫克，業已超出規定標準，此為受處分人所不否認，並有
    桃園縣政府警察局舉發違反道路交通管理事件通知單一紙在
    卷可參，是受處分人之上開交通違規事實，堪予認定。
(二)按94年2月5日公布，95年2月5日施行之行政罰法第26條規定
    ：「一行為同時觸犯刑事法律及違反行政法上義務規定者，
    依刑事法律處罰之。但其行為應處以其他種類行政罰或得沒
    入之物而未經法院宣告沒收者，亦得裁處之。前項行為如經
    不起訴處分或為無罪、免訴、不受理、不付審理之裁判確定
    者，得依違反行政法上義務規定裁處之。」即所謂一事不二
    罰原則，探究其立法目的，無非以一行為同時觸犯刑事法律
    及違反行政法上義務規定時，由於刑罰與行政罰同屬不法行
    為之制裁，而刑罰之懲罰作用較強，依刑事法律處罰即足資
    警惕，實無一事二罰再處行政罰之必要，且刑事法律處罰，
    由法院依法定程序為之，較符合正當法律程序，應予優先適
    用，但罰鍰以外之沒入或其他種類行政罰，因兼具維護公共
    秩序之作用，為達行政目的，行政機關仍得併予裁處。故汽
    車駕駛人酒後駕車時，如同時觸犯刑法第185條之3之公共危
    險罪者，道路交通主管機關除依上開行政罰法第26條第1 項
    但書規定，處以其他種類行政罰外，關於行政罰鍰部分，即
    應依行政罰法第26條、道路交通管理處罰條例第10條等規定
    移送地方法院檢察署處理，其後非有行政罰法第26條第2 項
    所定不起訴等事由，不得再依道路交通管理處罰條例第35條
    第1項第1款規定，裁處行為人罰鍰。
(三)且按刑事訴訟法為配合由職權主義調整為改良式當事人進行
    主義，採行起訴猶豫制度，於同法增訂第253條之1，規定檢
    察官對於死刑、無期徒刑或最輕本刑3 年以上有期徒刑以外
    之罪之案件，得參酌刑法第57條所列事項及公共利益之維護
    ，認為適當者，予以緩起訴處分，期間為1年以上3年以下，
    以觀察犯罪行為人有無施以刑法所定刑事處罰之必要，此為
    介於起訴及微罪職權不起訴處分間之緩衝制度。其具體效力
    依同法第260 條規定，於緩起訴處分期滿未經撤銷者，非有
    同條第1款或第2款情形之一，不得對於同一案件再行起訴，
    即學理上所稱之實質確定力。反之，在緩起訴期間內，則尚
    無實質確定力可言（最高法院94年度台非字第215 號裁判意
    旨參照）。因此，酒後駕車同時觸犯不能安全駕駛動力交通
    工具犯行，行為人雖經緩起訴處分，然因其於緩起訴處分之
    期間內，隨時有受撤銷緩起訴再受刑事追訴之風險，行政機
    關自不得就同一事由裁處行為人罰鍰處分，以免行為人受有
    一事二罰之危險。且按緩起訴之被告依檢察官緩起訴處分命
    令，向公益團體繳納捐款，係履行檢察官為緩起訴處分命令
    ，性質上自屬於處分金，與罰金無異，則修正後道路交通管
    理處罰條例第35條第8 項所規定之罰金，解釋上自應包括依
    檢察官處分命令，而向公益團體繳納捐款在內，受處分人既
    依檢察官之緩起訴處分命令，向公益團體繳納捐款，即係履
    行檢察官為緩起訴處分命令，與受刑事處罰無異，自不應再
    受行政裁罰。此有本院96年11月刑事庭庭長法律問題研討會
    決議可參。是原處分機關於受處分人緩起訴期間尚未屆滿前
    ，逕對受處分人上開酒後駕車之行為裁處罰鍰，與上述行政
    罰法第26條第1 項前段之一事不二罰原則相違，難謂適當，
    則抗告意旨所陳，均屬誤解法律。原處分機關執此指摘原裁
    定不當，洵無足取。
(四)又酒後駕車經檢察官為緩起訴處分，並命被告向公益團體捐
    款或提供義務勞務者，被告係履行檢察官為緩起訴處分命令
    ，此等命令名義上雖非刑罰，但仍是一種特殊的處遇措施，
    造成被告之財產減少或義務增加，性質上亦屬干預人民自由
    之處分，與刑事制裁無異，實質上為刑事處罰。故檢察官為
    緩起訴處分並命向公益團體捐款者，其捐款解釋上亦屬道路
    交通管理處罰條例第35條第8 項所規定之罰金，監理機關雖
    不得再為行政裁罰，惟若行為人所支付之緩起訴處分金，未
    達道路交通管理處罰條例第92條第3 項所訂最低罰鍰基準規
    定者（依違反道路交通管理事件統一裁罰基準表之規定，駕
    駛人違反處罰條例第35條第1項第1款之規定，其吐氣所含酒
    精濃度超過每公升0.55毫克以上者，機車之最低罰鍰為45,0
    00元，小型車之最低罰鍰為49,500元），依該條例第35條第
    8項之規定，即須補繳不足最低罰鍰之部分，始為適法。
    因此法院僅得就行為人已為公益捐款之範圍內撤銷監理站所
    為罰鍰處分。本院97年法律座談會刑事類提案第39號研討結
    論參照。惟上開法律座談會已明示前提為「且緩起訴期滿未
    經撤銷」者，自與本件案情迥異，抗告意旨以捐款未達到道
    路交通管理處罰條例第92條第3 項所定最低罰鍰金額者，仍
    需補繳不足最低罰鍰部分，而指摘原裁定不當，請求本院自
    為裁定罰鍰差額部分，顯屬誤會。
(五)本件受處分人酒後駕車之行為同時觸犯刑法第185條之3之公
    共危險罪，經警移送臺灣板橋地方法院檢察署檢察官偵查後
    ，以98年度偵字第24187號緩起訴處分確定，緩起訴期間為1
    年（緩起訴期間自99年1 月4日起至100年1月3日期滿止），
    受處分人已於99年2月11日向國庫支付3萬元，有上開緩起訴
    處分、乙○○將3 萬元匯入內政部賑災專戶之安泰商業銀行
    匯款單及本院被告前案紀錄表各一份附卷可稽。參諸行政罰
    法第26條規定立法意旨為有利於行為人之解釋，認應受行政
    裁罰之行為，關於罰鍰部分，同一事實如經緩起訴處分確定
    者，亦有行政罰法第26條明定一事不二罰原則之適用。原裁
    定以原處分機關在受處分人尚未經終局確定無庸受刑事處罰
    前，逕於99年4 月26日裁處罰鍰49,500元，難謂適法為由，
    撤銷此部分之處分，經核並無違誤。
五、綜上所述，原裁定以受處分人異議為有理由，而撤銷原處分
    ，改裁處對受處分人吊扣小型車駕駛執照1 年並施以道安講
    習，經核並無違誤。原處分機關執此提起抗告，指摘原裁定
    不當，揆諸前揭說明，所提抗告並無理由，應予駁回。
據上論斷，依道路交通管理處罰條例第89條、道路交通案件處理
辦法第26條、刑事訴訟法第412條，裁定如主文。
中    華    民    國    99    年    8     月    5     日
                  刑事第五庭  審判長 法  官  高明哲
                                     法  官  林洲富
                                     法  官  劉秉鑫
以上正本證明與原本無異。
不得再抗告。
                                     書記官  蔡宜蓁
中    華    民    國    99    年    8     月    9     日

司法院資訊處製作；財團法人民間司法改革基金會備份。
